臺灣高等法院高雄分院刑事判決　　　　　九十三年度上易字第三四號
　　上　訴　人　台灣高雄地方法院檢察署檢察官
　　被　　　告　乙　○
右上訴人因被告詐欺案件，不服臺灣高雄地方法院九十三年度易字第一八八號中華民
國九十三年五月十二日第一審判決（起訴案號：臺灣高雄地方法院檢察署九十二年度
偵緝字第二二八三號），提起上訴，本院判決如左：
      主      文
上訴駁回。
      理      由
一、公訴意旨略以：被告乙○基於為自己不法所有意圖，於民國九十二年五月七日，
    持座落於高雄市○○區○○段二小段一五九九、一六二一─一、一六二三─一、
    一六二四─一、一六二五─一、一六二六─一、一六二七─一、一六二八─一、
    一六二九─一、一六三０─一、一六三一─一、一六三二─一、一六三三─一、
    一六三五─一、一六三六─一、一六三七─一、一六三八─一、一六三九─一、
    一六四０─一、一六四一─一、一六四二─一（其中一六三四一一、一六三四─
    一係起訴書誤載）等地號共二十一筆土地（下稱系爭土地），權利範圍各六分之
    一土地所有權狀共二十一紙，至告訴人甲○○位於高雄市三民區○○○路二七二
    號十樓住處，向甲○○佯稱該等土地為民生市場攤位，其中編號甲一、甲三、甲
    五、甲六、甲八、甲九、甲十、甲十一、甲十二、甲十三、甲十四及乙一、乙二
    、乙三、乙五、乙九、乙十三、乙十四、乙十八、乙二十一號等攤位共計二十個
    為其所有，已出租予第三人設立攤位，因需錢亟急，欲向甲○○借款新台幣（以
    下同）三十萬元，約定分十個月償還，並將坐落高雄市○○區○○段二小段一五
    九九號等土地設定抵押予甲○○，且簽發面額三十九萬元之本票一紙作為債權擔
    保，另在前開民生市場攤位分配表上書立「上列表格為民生市場攤位分配表，本
    人所有為甲一、三、五、六、八、九、十、十一、十二、十三、十四、乙一、二
    、三、五、九、十三、十四、十八、二十一號攤位共二十個，另地號三民區○○
    段○○段一五九九地號為市場辦公室及公用廁所。本人提供與甲○○設定抵押權
    ，包含上述攤位地上物，以上所示屬實，特立此據。」等字樣之字據以取信於甲
    ○○，致使甲○○陷於錯誤，信以為真而如數借予乙○，嗣因乙○借得款項後，
    僅償還甲○○五千元，此後一直避不見面，甲○○才發現上開二十個攤位中甲一
    、甲五、甲八、甲九、甲十、甲十一、甲十二及乙一、乙二等九個攤位早已於六
    十三至六十八年間分別由其父蔣獅及其本人轉讓他人使用，甲○○借款擔保標的
    落空，求償無門，始知受騙，因認被告有犯刑法第三百三十九條第一項之詐欺罪
    嫌。
二、按犯罪事實應依證據認定之，無證據不得認定犯罪事實；又不能證明被告犯罪者
    ，應諭知無罪之判決；刑事訴訟法第一百五十四條第二項、第三百零一條第一項
    分別定有明文。又按刑法第三百三十九條第一項詐欺罪之成立，以意圖為自己或
    第三人不法之所有，以詐術使人將本人或第三人之物交付為要件，若行為人所用
    方法，不能認為詐術，亦不致使人陷於錯誤，則不得據以該罪相繩，最高法院四
    十六年臺上字第二六○判例闡述甚明。至於債務人於債之關係成立後，如有未依
    債之本旨履行民事債務之情形，在一般社會經驗上可能之原因甚多，縱令是出於
    惡意不為履行，苟無足以證明其在債之關係發生時，自始即具有不法所有意圖之
    積極證據，亦僅能令負民事之遲延給付責任，依刑事訴訟法第一百五十四條之規
    定，尚不得據此債信違反之客觀事實，而推定債務人原有詐欺取財之犯意。
三、公訴人認被告有犯右揭詐欺罪嫌，無非以：（一）告訴人甲○○之指述及攤位明
    細表、乙○所立字據（二）攤位編號甲一、甲五、甲八、甲九、甲十、甲十一、
    甲十二、及乙一、乙二等九個攤位之合約、轉讓書及攤位配置表二十三紙等為其
    論據。訊據被告固坦承有於九十二年五月七日將系爭土地權利範圍各六分之一土
    地所有權狀共二十一紙交由何如婷代書設定抵押權予甲○○，以向甲○○借款三
    十萬元，且知悉民生市場攤位分配表上書立「上列表格為民生市場攤位分配表，
    本人所有為甲一、三、五、六、八、九、十、十一、十二、十三、十四、乙一、
    二、三、五、九、十三、十四、十八、二十一號攤位共二十個，另地號三民區○
    ○段○○段一五九九地號為市場辦公室及公用廁所。本人提供與甲○○設定抵押
    權，包含上述攤位地上物，以上所示屬實，特立此據。」等字樣而簽名表示同意
    等情不諱，惟堅決否認有何詐欺之犯行，辯稱：伊無欺騙甲○○之意思，當初因
    急需金錢，拿土地向甲○○借貸三十萬元，原本約好利息三分，後來發現利息超
    過三分，伊與甲○○商量將利息降至三分，但甲○○不願讓步，伊因而不肯償還
    債務，而遭甲○○告詐欺，至於當初民生市場攤位分配表上所書立字據之緣由，
    係因代書問伊有無還款能力，伊就把攤位寫上，表示可收取租金來還款，有清償
    之能力等語。
四、經查，告訴人甲○○在本件設定擔保借款與被告之前，並不認識被告，被告乃透
    過何如婷代書與告訴人商議貸款事宜，而甲○○之所以願意借錢給被告之原因是
    被告有提出擔保，所以不怕出問題；且當時設定抵押時，告訴人甲○○已知設定
    抵押之對象為系爭土地，不是土地上之攤位，代書亦有告知攤位是被告所有，且
    不能設定抵押，土地上攤位，只是代書向其告知被告可以藉此收取租金，有資力
    可清償借款，其之所以告被告詐欺是因被告不清償債務，且失去連絡，經詢問代
    書之意見，認為提出刑事詐欺之告訴可促被告出面解決問題等情，業據證人即告
    訴人甲○○於原審審理時證述明確，並有攤位明細表、乙○所立字據、抵押權設
    定契約書各一紙、高雄市政府地政處三民地政事務所他項權利證明書五紙在卷可
    考。本件被告既以系爭土地共二十一筆設定抵押擔保，向告訴人借款，自無施用
    詐術可言。而告訴人亦因被告提供土地設定抵押，認其債權可獲確保，始借款予
    被告，難謂其係陷於錯誤而交付款項。況查系爭土地二十一筆之總面積為一八五
    平方公尺，被告之應有部分為六分之一即卅‧八三平方公尺，有土地所有權狀影
    本在卷可考。依卷附之一五九九號土地登記簿謄本觀之，其公告現值每平方公尺
    為五萬四千元，其餘系爭土地均屬同地段，其公告現值應屬相同。依被告應有部
    分之卅‧八三平方公尺計算，其土地之公告現值為一百六十四萬四千八百二十元
    ，高出本件貸款卅萬元有五倍以上，顯然足以清償告訴人之債權無疑，尤證被告
    借款之初並無不法所有之詐欺意圖甚明。綜上所述，被告所辯上情，尚堪採信。
    此外，公訴人復未提出確切之證據足證被告有詐欺取財犯行，依前開判例之意旨
    ，應認不能證明被告犯罪。則原審所為被告無罪之諭知，尚無不當。公訴人上訴
    意旨，仍執前詞，指摘原判決不當，為無理由，應予駁回。
據上論斷，應依刑事訴訟法第三百六十八條，判決如主文。
本案經檢察官王登榮到庭執行職務。
中    華    民    國     九十三     年       八       月      十九      日
                              臺灣高等法院高雄分院刑事第三庭
                                  審判長法官  周賢銳
                                        法官  黃建榮
                                        法官  謝宏宗
右正本證明與原本無異。
不得上訴。
                                      書記官  賴梅琴
中    華    民    國     九十三     年       八       月      二十三    日
                                                                        Ｑ
